【裁判字號】    90,上易,155
【裁判日期】    900524
【裁判案由】    侵占
【裁判全文】
臺灣高等法院台南分院刑事判決          九十年度上易字第一五五號  Ａ
      上  訴  人  臺灣嘉義地方法院檢察署檢察官
      被      告  甲  ○  ○
右上訴人因被告侵占案件，不服臺灣嘉義地方法院八十九年度易字第六八○號中華民
國八十九年十二月二十日第一審判決（起訴案號：臺灣嘉義地方法院檢察署八十九年
度偵字第四○六八號），提起上訴，本院判決如左：
      主      文
上訴駁回。
      理      由
一、公訴意旨略以：被告甲○○為設於嘉義縣水上鄉○○村○○路四一號昆晉股份有
    限公司（下稱昆晉公司）之負責人，為從事業務之人，竟意圖為自己不法之所有
    ，並基於概括之犯意，自民國八十六年九月間起至八十八年十二月止，連續將其
    代員工扣繳所收取持有之員工全民健康保險費八十萬一千八百二十六元，變易持
    有為所有之意思，予以侵占入己，未如期將上開健保費交予全民健康保險局（下
    稱健保局），因認被告甲○○涉有刑法第三百三十六條第二項之業務侵占罪嫌云
    云。
二、本件公訴人認被告甲○○涉有上開業務侵占犯行，無非係以被告於中央健康保險
    局業務訪問紀錄之說明及昆晉公司所出具之扣繳自付保費證明書為依據。
三、訊據被告固坦承其發給員工薪水時，帳面上會依全民健康保險法之規定，扣除員
    工應繳納之健保費自付額，且其亦曾出具昆晉公司已扣繳該公司員工黃柳卿等二
    十三人之自付健保費證明書等情，核與中央健康保險局八十九年六月二十九日健
    保稽字第八九００九七六三號函與所附之證據資料一份相符，並有證明書二十九
    紙附於偵查卷可稽，被告未將其依全民健康保險法代扣之員工健保費自付額交予
    健保局之情應足認定。惟被告堅決否認有何業務侵占之犯行，並辯稱：昆晉公司
    自八十六年起已經營困難，員工薪資之發放並不正常，帳面上雖有扣除員工之健
    保費自付額，但實際上並未扣除，亦即實際上未由員工薪資中扣除健保費自付額
    ，沒有這筆錢；至於其所簽立交予健保局之員工健保費自付額已扣繳證明書，係
    因員工要去看病無健保卡，健保局對員工表示須簽立上開證明書始得領取健保卡
    ，其為使員工能順利看病，方簽立上開證明書等語。
四、按犯罪事實應依證據認定之，無證據不得推定其犯罪事實；又不能證明被告犯罪
    者，應諭知無罪之判決，刑事訴訟法第一百五十四條、第三百零一條第一項分別
    定有明文。又刑法上侵占罪之成立，以擅自處分自己持有他人所有之物，或變易
    持有之意思為所有之意思而逕為所有人之行為，為其構成要件（最高法院七十年
    度台上字第一六三三號判決參照）。本件經查：
（一）昆晉公司為其員工健保之投保單位，依全民健康保險法之規定，其員工（被保
      險人）之健保費應自行負擔部分之保險費，應由昆晉公司負責扣、收繳，並須
      於次月底前，連同投保單位應負擔部分，一同向保險人繳納，此觀諸全民健康
      保險法第八條第一項第二目、第十四條第一項第一款、第二十九條第一項第一
      款定有明文，惟此僅係全民健康保險法課予投保單位之法定強制義務，投保單
      位是否已依規定代扣被保險人之健保費自付款項，仍應依具體情形判斷，不得
      僅因投保單位有上開代扣被保險人健保費自付款之義務，即認定投保單位持有
      被保險人之健保費自付款項。本件昆晉公司自八十六年起迄八十八年止，因經
      營不善而大量負債，員工薪水發放不正常及健保費自負額未扣之情，業經證人
      蕭碧珠、林碧珠於前審以「薪資都發放不出來，實際上沒有扣到」證述甚詳（
      詳原審八十九年十一月十七日訊問筆錄），並有昆晉公司資產負債表三份、該
      公司應付票款查核表三紙在卷可稽（詳原審卷第三十五頁至第三十七頁），足
      徵被告並未持有其員工之健保費自付款項甚明。
（二）又昆晉公司每月發放員工薪資時，帳面上雖有扣除員工健保費之自付額，但是
      ，實際上並未扣除該筆錢，因無該筆錢交給健保局，造成員工拿不到健保卡，
      員工向健保局南區分局嘉義分處查詢後，健保局不肯核發，要求員工拿一張內
      容是要證明員工未欠費之單子回公司蓋章，被告為讓員工領到健保卡，便令證
      人劉莉楨在證明單上填上加保日期及繳費用繳交至何時、員工姓名等項目後，
      加蓋公司大小章後，交給員工去領新卡之情，亦據證人陳惠玲、劉莉楨於前審
      證述明確（詳原審八十九年十月二十七日訊問筆錄），是以，自八十六年九月
      起迄八十八年十二月止，昆晉公司確實未曾扣有其公司員工黃柳卿等人之健保
      費自付額。
（三）按刑法侵占罪之成立，係以行為人持有他人之物為前提，查昆晉公司因經營不
      善，無法正常發放員工薪資，雖帳面有扣除員工健保費自付額，然實際上並未
      曾代扣之情，已如前述，從而，被告實未曾持有其員工黃柳卿等人之健保費自
      付額八十萬一千八百二十六元，縱其於公司帳面上有扣繳員工上開健保費自付
      額之情形，且未繳交該款項予健保局，因其實際上未持有他人之物，揆之首揭
      判例，被告所為自與侵占罪之要件並不相符。
五、綜上所述，被告所辯上情，經調查結果，應堪採信。此外，復查無其他確切之證
    據足證被告犯罪，應認不能證明被告犯罪。則原審所為被告無罪之諭知，並無不
    當。公訴人上訴意旨，指摘原判決不當，為無理由，應予駁回，
六、至公訴人於上訴意旨指陳被告於積欠中央健康保險局保險費期間所出具已扣繳員
    工自付健保費證明書，涉有業務登載不實文書及詐欺之罪嫌云云。惟查：此部分
    未經起訴亦非起訴效力所及，本院不得審究，併予敘明。
據上論結，應依刑事訴訟法第三百六十八條，判決如主文。
本案經檢察官李傳來到庭執行職務。
中    華    民    國      九十      年      五      月      二十四      日
                                  臺灣高等法院臺南分院刑事第四庭
                                      審判長法官  陳    義    仲
                                            法官  徐    財    福
                                            法官  宋    明    蒼
右正本證明與原本無異。
不得上訴。
                                      法院書記官  余    素    美
中    華    民    國      九十      年      五      月      二十九      日


司法院資訊處製作；財團法人民間司法改革基金會備份。
